【裁判字號】    98,交聲,3371
【裁判日期】    981030
【裁判案由】    交管條例聲異
【裁判全文】
臺灣板橋地方法院交通事件裁定        98年度交聲字第3371號
原處分機關  交通部公路總局臺北區監理所板橋監理站
異  議  人
即受處分人  甲○○
上列異議人即受處分人因違反道路交通管理處罰條例事件，對於
交通部公路總局臺北區監理所板橋監理站中華民國98年8 月31日
所為之處分（原處分案號：板監裁字第裁41-C00000000號），聲
明異議，本院裁定如下：
    主  文
原處分撤銷關於罰鍰新臺幣陸萬元部分撤銷。
甲○○汽車駕駛人，駕駛汽車經測試檢定酒精濃度超過規定標準
，處罰鍰新臺幣壹萬元。
其餘異議駁回。
    理  由
一、原處分意旨略以：異議人即受處分人甲○○於民國97年9 月
    7 日0 時54分許，騎乘車號6HK-959 號重型機車，行經臺北
    縣中和市○○路15號前時，為警攔停後經測得吐氣所含酒精
    成分為每毫升0.84毫克，有「駕照經註銷，一年人有兩次以
    上酒精濃度超過規定標準駕車」之違規行為，經臺北縣政府
    警察局中和第二分局積穗派出所警員當場填製臺北縣政府警
    察局北縣警交字第C00000000 號舉發違反道路交通管理事件
    通知單（下稱舉發通知單）舉發，並經原處分機關於98年8
    月31日以板監裁字第裁41-C00000000號違反道路交通管理事
    件裁決書，依道路交通管理處罰條例第35條第1 項第1 款之
    規定，裁處罰鍰新臺幣（下同）60,000元，自100 年8 月18
    日起1 年內不得考領駕駛執照，並依同條例第24條第1 項第
    2 款之規定（原處分疏未敘明該條文），施以道路交通安全
    講習。
二、異議意旨略以：伊因上開酒後駕車之行為，業經法院判決確
    定，並已繳納罰金執行完畢，然因前開判決書及罰款收據已
    遺失，伊業聲請補發中，為此聲明異議，請求撤銷原處分云
    云。
三、按道路交通管理處罰條例所稱之汽車，包括機器腳踏車，道
    路交通管理處罰條例第3 條第8 款定有明文。次按汽車駕駛
    人，駕駛汽車經測試檢定有下列情形之一者，處新臺幣15,0
    00元以上60,000元以下罰鍰，並當場移置保管該汽車及吊扣
    其駕駛執照1 年；因而肇事致人受傷者，並吊扣其駕駛執照
    2 年；致人重傷或死亡者，吊銷其駕駛執照，並不得再考領
    ：一、酒精濃度超過規定標準；汽車駕駛人，經裁判確定處
    以罰金低於本條例第92條第3 項所訂最低罰鍰基準規定者，
    應依本條例裁決繳納不足最低罰鍰之部分。又汽車駕駛人，
    曾依道路交通管理處罰條例其他各條規定吊銷駕駛執照者，
    一年內不得考領駕駛執照。再汽車駕駛人，有下列情形之一
    者，應接受道路交通安全講習：二、有第35 條 第1 項規定
    之情形，道路交通管理處罰條例第35條第1 項第1 款、第8
    項、第67條第3 項、第24條第1 項第2 款分別定有明文。
四、經查：
  (一)異議人於97年9 月7 日0 時54分許，騎乘車號6HK-959 號重
    型機車，行經臺北縣中和市○○路15號前時，為警攔停後經
    測得吐氣所含酒精成分為每毫升0.84毫克，有「汽車駕駛人
    酒精濃度超過規定標準（0.55毫克以上）」之違規行為之情
    ，為異議人所不爭執，並有舉發通知單、酒精測定紀錄表各
    1 紙在卷可稽（見本院卷第6 頁），且異議人因上開行為同
    時觸犯刑法第185 條之3 之服用酒類不能安全駕駛動力交通
    工具而駕駛罪，經本院以97年度交簡字第5405號判決判處罰
    金50,000元確定等情，有臺灣高等法院被告前案紀錄表、本
    院97年度交簡字第5405號刑事簡易判決各1 件在卷足憑（見
    本院卷第7 、8 頁），此部分事實堪以認定。又異議人前於
    68年8 月10日與71年11月3 日分別考領重型機車駕照及普通
    小客車駕照，惟其所有之重型機車駕駛執照於90年8 月14日
    ，經交通部公路總局臺北區監理所板橋監理站逕行註銷，註
    銷期間為1 年至91年8 月13日止；再異議人所有之普通小客
    車駕駛執照，則於92年7 月22日經交通部公路總局臺北區監
    理所板橋監理站逕行註銷，註銷期間為1 年至93年7 月21日
    止等情，有交通部公路總局臺北區監理所板橋監理站98年10
    月7 日北監板二字第0980004177號函暨附件一次裁決查詢報
    表、汽車駕照基本資料、機車駕照基本資料、臺北縣警察局
    87年8 月12日北縣警交乙字第0105217 號、97年7 月19日北
    縣警交字第C00000000 號舉發通知單各1 紙、中華民國郵政
    掛號郵件收件回執2 紙在卷可稽（見本院卷第12至16頁），
    是異議人所有之重型機車駕駛執照、普通小客車駕駛執照分
    別有前開業經註銷一年，且其註銷駕駛執照之期間均已屆滿
    等情，亦堪認定。是以，本件異議人於前開違規之97年9 月
    7 日往前回溯1 年之期間即自96年9 月8 日起至97年9 月7
    日止期間，異議人僅有本件汽車駕駛人酒精濃度超過規定標
    準（0.55毫克以上）之違規行為一次，在此一期間並無其他
    酒後駕車之違規紀錄，從而，原處分意旨之舉發違規事實記
    載為「駕照經註銷，一年內有兩次以上酒精濃度超過規定標
    準駕車」，尚有誤會。
  (二)惟按一行為同時觸犯刑事法律及違反行政法上義務規定者，
    依刑事法律處罰之，但其行為應處以其他種類行政罰或得沒
    入之物而未經法院宣告沒收者，亦得裁處之；前項行為如經
    不起訴處分或為無罪、免訴、不受理、不付審理之裁判確定
    者，得依違反行政法上義務規定裁處之，行政罰法第26條定
    有明文。所謂一事不二罰原則，探究其立法目的，無非以一
    行為同時觸犯刑事法律及違反行政法上義務規定時，由於刑
    罰與行政罰同屬不法行為之制裁，而刑罰之懲罰作用較強，
    依刑事法律處罰即足資警惕，實無一事二罰再處行政罰之必
    要，但罰鍰以外之沒入或其他種類行政罰，因兼具維護公共
    秩序之作用，為達行政目的，行政機關仍得併予裁處。次按
    道路交通管理處罰條例第35條第8 項：「汽車駕駛人，經裁
    判確定處以罰金低於本條例第92條第3 項所訂最低罰鍰基準
    規定者，應依本條例裁決繳納不足最低罰鍰之部分」之規定
    ，係於94年12月28日增訂，並於95年7 月1 日施行，對照行
    政罰法第26條關於一事不二罰之規定，係於94年2 月5 日公
    布，於95年2 月5 日施行，顯見該項規定之立法目的係考量
    適用行政罰法第26條後，在酒後駕車違規應受刑事處罰者，
    刑事處罰額度低於行政罰之流弊，以及將產生受刑事處罰者
    低於同為酒後駕車違規卻未達受刑事處罰標準（即駕駛人吐
    氣所含酒精濃度超過每公升0.25毫克以上未滿每公升0.55毫
    克者）之不合理情形。復參酌大法官解釋釋字第503 號所揭
    示：違反作為義務之行為，同時構成漏稅行為之方法而處罰
    種類相同者，如從其一重處罰已足達成行政目的時，即不得
    再就其他行為併予處罰，始符憲法保障人民權利之意旨，並
    未排除因前揭刑事處罰偏低所產生不合理之流弊而特別立法
    補繳差額之情形。再者，「法規對其他法規所規定之同一事
    項而為特別之規定者，應優先適用之。其他法規修正後，仍
    應優先適用」，中央法規標準法第16條定有明文；道路交通
    管理處罰條例第2 條亦規定：「道路交通管理、處罰，依本
    條例規定；本條例未規定者，依其他法律規定」；行政罰法
    第1 條則明定：「違反行政法上義務而受罰鍰、沒入或其他
    種類行政罰之處罰時，適用本法。但其他法律有特別規定者
    ，從其規定」，故道路交通管理處罰條例基於特別法之地位
    而優於普通法行政罰法之適用。揆諸上開說明，道路交通管
    理處罰條例第35條第8 項既已明文揭示「汽車駕駛人經裁判
    確定處以罰金低於同條例第92條第3 項所訂最低罰鍰基準規
    定者，應依同條例裁決繳納不足最低罰鍰之部分」，該規定
    尚難認有違憲法意旨，且為行政罰法第26條之特別規定，應
    優先適用。從而，異議人既經法院判處罰金50,000元確定在
    案，惟尚不足道路交通管理處罰條例第35條第1 項第1 款所
    定之裁罰金額即罰鍰60,000元，則原處分機關僅得裁決異議
    人尚應繳納不足之金額10,000元，始為適法。是原處分以異
    議人有酒精濃度超過標準之事實，遽裁處異議人罰鍰60,000
    元，尚嫌速斷。至於道路交通管理處罰條例第67條第3 項所
    定之1 年內不得考領駕駛執照及同條例第24條第1 項第2 款
    所定之參加道路交通安全講習之部分，其屬與刑罰所定「自
    由刑」、「罰金刑」性質不同之「其他種類行政罰」，依行
    政罰法第26條第1 項但書規定，無一事二罰之問題，原處分
    機關自得逕予裁罰。
五、綜上所述，異議人確有於前述時、地，騎乘重型機車，而有
    「汽車駕駛人酒精濃度超過規定標準（0.55毫克）」之違規
    行為，洵堪認定。惟原處分機關於違規事實誤載為「駕照經
    註銷，一年內有兩次以上酒精濃度超過規定標準駕車」，應
    予更正。再原處分機關就罰鍰部分，疏未考量異議人本件違
    規行為業經法院刑事判決判處罰金50,000元確定，異議人執
    此部分指摘原處分罰鍰部分，於法有違，為有理由，自應由
    本院就此部分予以撤銷改裁處異議人罰鍰10,000元。另原處
    分機關依道路交通管理處罰條例第67條第3 項、第24條第1
    項第2 款之規定，裁處異議人自100 年8 月18日起1 年內不
    得考領駕駛執照，並應參加道路交通安全講習部分，係屬行
    政罰法第26條第1 項但書及第2 條第1 款所稱之其他種類行
    政罰，因兼具維護公共秩序之作用，為達行政目的，是原處
    分機關就此部分予以裁處，於法並無不合，異議人就此部分
    聲明異議，為無理由，爰就此部分為駁回之諭知。
據上論斷，應依道路交通管理處罰條例第87條第2 項，道路交通
案件處理辦法第20條，裁定如主文。
中    華    民    國    98    年    10    月    30    日
                  交通法庭    法  官  鄧雅心
以上正本證明與原本無異。
如不服本裁定，應於送達後5 日內，向本院提出抗告狀。
                              書記官  王小芬
中    華    民    國    98    年    10    月    30    日


司法院資訊處製作；財團法人民間司法改革基金會備份。
